臺灣高雄地方法院刑事判決　　　　　　　95年度訴字第3552號
公　訴　人　臺灣高雄地方法院檢察署檢察官
被　　　告　丁○○
選任辯護人　呂郁斌律師
上列被告因誣告案件，經檢察官提起公訴（95年度偵字第14031
號），本院判決如下：
    主  文
丁○○意圖他人受刑事處分，向該管公務員誣告，處有期徒刑參
月。
    事  實
一、丁○○與甲○○係朋友關係，於民國93年12年21日，與甲○○一同至位於高雄市苓雅區○○○路148-19號華南商業銀行
    光華分行（下稱華南銀行）申辦帳戶，經該銀行行員詢問是
    否一併申辦具信用卡功能之Combo 卡，並徵得丁○○之同意
    後，即由丁○○另再填寫信用卡申請書申辦卡號0000-0000-
    0000-0000 號兼具信用卡功能之Combo 卡（下稱上開信用卡
    ），因信用卡無法當場核卡，丁○○乃委託友人甲○○嗣後
    代為領取，當場先於華南銀行領卡收據暨啟用申請書上簽名
    及蓋用印章，並請甲○○在該申請書上留下姓名、身分證號
    碼等資料，表示同意屆時由甲○○代領，另再於信用卡申請
    書之帳單及通訊地址填載「高雄市新興區○○○路36號5 樓
    之5 」之甲○○住處地址，甲○○嗣後乃要求丁○○將上開
    信用卡供其使用，經丁○○同意，甲○○自同年12月31日領
    得上開信用卡之日起（起訴書誤載為自94年1 月4 日起），
    即持以刷卡使用。嗣因甲○○之母親因病住院，甲○○無力
    支付該等信用卡費用，便央求丁○○先代為繳納，詎丁○○
    因不滿甲○○積欠卡費，為避免遭華南銀行追索債務，明知
    其曾同意甲○○使用上開信用卡，竟意圖使甲○○受刑事處
    分，而於94年3 月21日22時30分許，向高雄市政府警察局新
    興分局報案並製作筆錄，謊稱：「甲○○利用代領信用卡之
    機會，明知未經告訴人之同意，自93年12月31日起至94年2
    月15日止（起訴書誤載為自94年1 月4 日起至同年2 月17日
    止），持告訴人所有之信用卡，至高雄市○○區○○街93號
    中國石油四維三路加油站等處，連續盜刷6 筆，共計新台幣
    （下同）3 萬912 元」云云，而向有偵辦犯罪權限之該管公
    務員誣指甲○○涉犯詐欺罪嫌。
二、案經臺灣高雄地方法院檢察署檢察官主動簽分偵查起訴。
    理  由
甲、有關證據能力有無部分：
一、按「被告以外之人於審判外之言詞或書面陳述，除法律有規
    定者外，不得作為證據。」刑事訴訟法第159 條第1 項固定
    有明文。惟按除顯有不可信之情況外，從事業務之人於業務
    上或通常業務過程所須製作之紀錄文書、證明文書，亦得作
    為證據，同法第159 條之4 第2 款亦定有明文。經查，卷附
    財團法人聯合徵信中心信用卡資訊、消費簽帳單、華南銀行
    消費明細表、開戶資料、印鑑卡、康柏卡之信用卡申請書、
    存款約定書晶片金融信用卡領卡收據暨啟用申請書等文書，
    均係銀行及各特約商店相關從事業務之人員於日常業務上所
    須製作之紀錄文書，屬通常業務過程不間斷、有規律而準確
    之記載，無遇見日後可能得為證據使用，而鮮有虛偽之可能
    ，揆諸刑事訴訟法第159 條之4 第2 款之規定，自得作為證
    據。
二、次按被告以外之人於審判外之言詞陳述或書面陳述，雖不符
    前4 條之規定，而當事人於法院調查證據時，知有不得作為
    證據之情形，而未於言詞辯論終結前聲明異議者，視為同意
    作為證據，法院審酌該言詞陳述或書面陳述作證時之情況，
    認為適當者，亦得為證據，刑事訴訟法第159 條之5 定有明
    文。立法意旨在於傳聞證據未經當事人之反對詰問予以核實
    ，原則上先予排除，惟若當事人已放棄詰問或未聲明異議，
    基於證據資料愈豐富，愈有助於真實發現之理念，且強化言
    詞辯論主義，法院自可承認該傳聞證據例外擁有證據能力。
    查證人甲○○、乙○○於偵訊中之陳述（均業經具結擔保其
    證言之真實性），均係被告以外之人於審判外之陳述，而公
    訴人及被告、辯護人，就上開言詞及書面陳述，皆未於本院
    審理過程中聲明異議，本院並審酌前開言詞及書面陳述作成
    時之情況均屬正常，而無何違法取證之情事，且與本案相關
    之待證事實具有關連性，認適當作為證據，依刑事訴訟法第
    159 條之5 前揭之規定，認上開事證均應具有證據能力。
乙、有關實體部分：
一、認定犯罪事實所憑之證據及認定之理由
    訊據被告丁○○固坦認有與甲○○於前揭時地，在華南銀行
    辦理金融卡及帳戶，並委請甲○○代為領取金融卡，並於信
    用卡申請書填載甲○○之住處地址，嗣後驛站加油站有打電
    話予伊告知甲○○有簽帳消費，又伊有至高雄市政府警察局
    新興分局對甲○○提出詐欺告訴等情，惟否認有何誣告之犯
    行，並辯稱不知行員所講之Combo 卡有信用卡之功能，直到
    驛站加油站打電話通知伊有刷卡消費，才知道有信用卡之功
    能，又伊從未授權甲○○使用信用卡，只有授權甲○○代領
    云云。經查：
  (一)被告丁○○與友人甲○○於前揭時地一同前往華南銀行申辦
    帳戶，經該銀行行員詢問是否一併申辦具信用卡功能之Comb
    o 卡，並徵得被告之同意後，即由被告另再填寫信用卡申請
    書申辦卡號0000-0000-0000-0000 號兼具信用卡功能之Comb
    o 卡，並委託甲○○嗣後代為領取，當場先於華南銀行領卡
    收據暨啟用申請書上簽名及蓋用印章，並請甲○○在該申請
    書上留下姓名、身分證號碼等資料，表示同意屆時由甲○○
    代領等情，業據證人即承辦上開信用卡申請手續之銀行行員
    乙○○迭於偵訊及本院審理中證述：被告丁○○與甲○○一
    同前來辦理活期儲蓄存款帳戶並申請提款卡，經伊向被告詢
    問是否另申請兼具信用卡功能之Combo 卡，被告便應允，答
    稱伊本來便有意思申請此種可做信用卡使用之卡片，且申請
    需要另外寫一份申請書，伊並有向被告特別強調該卡具有信
    用卡之功能，被告了解後，除信用卡申請書上之帳號、推薦
    人外，其餘均是被告自行填寫，被告並表示因無法來領取卡
    片，故授權甲○○代領，並先在華南銀行領卡收據暨啟用申
    請書上簽名蓋章等語綦詳（見95年度偵字第14031 號偵查卷
    宗第8 、9 頁、本院卷第38、39頁），核與證人甲○○於偵
    訊時結證稱：銀行行員有向被告說明清楚所申請之卡片具有
    信用卡功能，被告也知道伊要使用該信用卡之功能，被告並
    有委託伊代領Combo 卡，並在銀行之單子上簽名等語相符（
    見上開偵查卷第10頁），並有印鑑卡、華南銀行存款戶約定
    書、晶片金融信用卡領卡收據暨啟用（登錄）申請書、信用
    卡申請書等影本各1 紙在卷可稽（見95年度偵緝字第257 號
    偵查卷宗第73至76頁、95年度偵字第14031 號第18頁），再
    衡以證人乙○○與被告於申辦上開信用卡前素不相識，當無
    虛偽構陷被告之可能，是上開事實應堪信為真實，被告固另
    辯稱不知上開卡片具有信用卡之功能云云，並舉證人即曾陪
    同其至華南銀行門口之兄長丙○○於本院之證詞：被告未曾
    辦過此種卡片，不放心故找伊去確定一下，伊未全程參與，
    但有在華南銀行門口與甲○○確認要申請之卡片係存摺金融
    卡，僅用作直銷使用，確認過後，伊便先行離開等語（見本
    院卷第34至37頁）為證，惟觀諸被告申辦上開卡片時所填寫
    之資料，除一般活期儲蓄存款帳戶所需填寫之存款戶約定書
    外，尚另外填寫有信用卡申請書，且該信用卡申請書上所載
    內容多有「VISA白金卡、帳單地址、你希望之額度：拾萬元
    、以華南銀行000000000000之存款帳戶做為Combo 卡之金融
    卡之主帳戶」等與申請信用卡相關之文字，則上開申請書既
    為被告所自行填寫，又被告為工商畢業（業據被告坦認在卷
    ），為受過教育且智識成熟之成年男子，自有相當之社會閱
    歷，對於其所申請之上開卡片具有信用卡之功能，當難以諉
    稱不知，至於證人丙○○所為前揭證述，因其未全程參與被
    告與甲○○至華南銀行申請上開信用卡之過程，是本院尚無
    從依其前開證言為被告有利之認定，況佐以證人丙○○之證
    言，可見被告對此次卡片申辦之過程相當慎重，故而約同證
    人丙○○前往與甲○○確認，是當無於申辦上開信用卡之過
    程中，又草率簽署相關文件之可能，從而，被告與甲○○前
    往華南銀行申辦上開卡片之初，即當明知該卡具有信用卡之
    功能，復簽署相關申請文件並委由甲○○代為領卡等情應足
    堪採認，被告前開所辯，顯屬事後卸責之詞，委無可採。
  (二)甲○○於93年12月31日領得上開信用卡後，自是日起便持以
    前往皇美銀樓、健聯生活科技、中國石油四維三路加油站、
    中國石油大順加油站、驛站生活館等處消費6 筆等情，此經
    證人甲○○於偵查中證述無訛（95年度偵字第14031 號第10
    頁），並有信用卡消費簽帳單4 紙、信用卡消費明細表、晶
    片金融信用卡啟用登錄單、財團法人金融聯合徵信中心影本
    各1 紙附卷可按（見94年度偵字第14739 號偵查卷宗第22、
    43至46頁、95年度偵字第257 號偵查卷宗第52號），另經本
    院調閱高雄簡易庭民事簡易訴訟程序第一審94年度雄小字第
    4159號卷宗，核閱無誤，是堪採信。又被告明知其已同意甲○○使用上開信用卡，竟仍於知悉甲○○前揭刷卡消費之事
    實後，於94年3 月31日至高雄市政府警察局新興分局報案並
    製作筆錄，謊稱甲○○未經其同意連續盜刷上開信用卡6 筆
    ，共計3 萬912 元，依此誣指甲○○涉犯詐欺罪嫌之事實，
    業據證人甲○○於偵訊中具結證述：被告說Combo 卡要放在
    伊那邊，伊與被告當時有口頭約定Combo 卡要給伊使用，因
    為伊與被告係直銷之上下線關係，而且在80幾年時是男女朋
    友，在申請上開信用卡後，被告說要給伊使用等語（95年度
    偵字第14031 號第10頁），並有被告94年3 月31日警詢調查
    筆錄1 份、高雄市政府警察局新興分局受理刑事案件報案三
    聯單1 紙在卷可考（見警卷第1 、2 、7 頁），惟被告否認
    有授權甲○○使用上開信用卡，並以前開情詞置辯，觀諸上
    開信用卡申請書上「帳單及通訊地址」所載係「高雄市新興
    區○○○路36號5 樓之5 」，此係證人甲○○之住處地址，
    且該地址係被告所填寫乙節，業經證人甲○○證述：帳單上
    之地址係被告自己寫伊之地址等語（見95年度偵緝字第257
    號偵查卷宗第40頁），暨證人乙○○證稱：帳單地址係被告
    申請時填寫，係寫在信用卡申請書上等語明確（見95年度偵
    字第14031 號偵查卷宗第10頁），足見被告於申請上開信用
    卡時，除明知該卡片具有信用卡之功能外，並刻意填寫證人
    甲○○之地址，因此，被告若非預先即有令證人甲○○得以
    使用信用卡之意思，何需多此一舉，又倘如被告所辯係因為
    公司規定要有金融卡，業績匯到帳戶裡面，直銷上下線比較
    好算業績，又因伊之太太反對伊做直銷，便將帳單寄到甲○○那裡比較好審核云云（見本院卷第53、54頁），然衡諸常
    情，如僅是為清算業績，豈需大費周章將金融卡交付他人，
    甚至因此甘冒遭他人盜領、盜刷之風險，又如僅是提款卡，
    又何需有填寫「帳單地址」之必要，是足堪認被告所辯均顯
    與常情不符。
  (三)參以被告明知上開卡片具有信用卡之功能，卻委由甲○○代
    領後，均未加聞問，及至驛站加油站打電話通知甲○○持卡
    消費，被告才以電話詢問甲○○，並要求甲○○處理，因嗣
    後甲○○未處理，方前往警局報案等情，為被告所自承（見
    95年度偵字第14031 號偵查卷宗第32頁、本院卷第52頁），
    被告就此節雖另辯以：因尚未做到業績，且裡面沒有錢，伊
    要等到帳戶裡面有錢後，才要拿回金融卡，之後驛站加油站
    打電話給伊，才知道信用卡被盜刷云云（見本院卷第53頁）
    ，惟被告申辦上開卡片之初，便已明知其具有信用卡之功能
    ，業經本院認明如前，是其申請信用卡後幾近約1 個半月之
    時間，均未曾向甲○○要回其所有之信用卡片，甚至均未主
    動聞問，依此，被告前開所辯是否可信，殊非無疑，佐以被
    告於本院審理中自承：除上開卡片由甲○○代領外，伊之身
    分證影本、存摺、印章等物均在甲○○那邊（見本院卷第53
    頁），由此顯見被告與甲○○間顯具有相當程度之信賴關係
    ，益徵證人甲○○前開證稱伊與被告係朋友關係，及被告曾
    同意伊使用上開信用卡等情應非子虛。再參諸被告亦自承甲○○於94年2 月15日在驛站生活站刷卡消費，並經該特約商
    店於當日以電話通知後，其僅聯絡甲○○處理，並遲至94年
    3 月31日始報警處理等情，此並有上揭警詢調查筆錄1 份、
    受理刑事案件報案三聯單1 紙附卷可按，是縱被告不知其所
    申請之上開卡片具有信用卡之功能，並遭甲○○盜刷，卻於
    知悉此情後，竟不直接報警處理，或向發卡銀行掛失，以停
    止卡片繼續遭盜刷之風險，反而僅通知甲○○處理，嗣又遲
    於約1 個半月後，始向警方提出告訴，足認被告對其卡片遭
    盜刷之處理顯與一般常情有違，由此益徵被告明知其已同意
    甲○○使用上開信用卡在前，惟因嗣後甲○○無法償還卡費
    ，為免遭華南銀行追償債務，始又向警局誣告甲○○詐欺罪
    嫌之動機已灼然至明。
  (四)再按刑事裁判並不受民事裁判之拘束（最高法院28年上字第
    2017號、33年上字第1355號判例參照）。本院94年度雄小字
    第4159號民事判決雖認並無證據足資證明被告曾授權他人使
    用上開信用卡，並以之為該判決結果之依據，有該民事判決
    書1 份附卷可稽，然本件經傳訊證人乙○○、甲○○，並參
    酌卷內所有書證，已堪認被告有授權甲○○使用上開信用卡
    之情，已敘明如前，揆諸上開判例意旨，本件自不受前開民
    事判決之拘束，附此敘明。
  (五)綜上，被告所為前開辯詞均為卸責之詞，不足採信。被告明
    知甲○○係經伊授權同意使用上開信用卡，並將銀行所核發
    之信用卡交由甲○○代領，仍向高雄市政府警察局新興分局
    申告遭甲○○冒名使用信用卡一事，顯係意圖使甲○○受刑
    事處分而虛構事實，本件事證明確，被告犯行洵堪認定。
二、論罪科刑：
    核被告丁○○所為，係犯刑法第169 條第1 項之誣告罪（被
    告行為後，刑法及刑法施行法業於94年2 月2 日經總統以華
    總一義字第09400014901 號令修正公布，並於95年7 月1 日
    施行，惟刑法該條規定修正前後法定刑並未有任何變更，故
    無新舊法比較之問題）。爰審酌被告明知其所申請之信用卡
    已同意甲○○使用之情況下，於甲○○未如期繳納信用卡卡
    費後，為免銀行追償，竟即向警局誣告甲○○未經其授權冒
    其名義持卡消費，犯後仍否認犯行，惟念及其除本件犯行外
    ，未曾有其他前科紀錄，此有臺灣高等法院被告前案紀錄表
    1 份在卷可考，素行尚佳，及其犯罪之目的、智識程度、犯
    罪所生之危害等一切情狀，量處如主文所示之刑。又被告所
    犯並非最重本刑為5 年以下有期徒刑之罪，本院自無從依刑
    法第41條第1 項規定併予諭知易科罰金之折算標準，附此敘
    明。
據上論斷，應依刑事訴訟法第299 條第1 項前段，刑法第169 條
第1 項，判決如主文。
本案經檢察官戊○○到庭執行職務。
中　　華　　民　　國　　96　　年　　1 　　月　　17　　日
                  刑事第十庭  審判長法  官  陳玉聰
                                    法  官  莊珮吟
                                    法  官  鄭凱文
以上正本證明與原本無異。
如不服本判決，應於收受送達後10日內向本院提出上訴書狀。
中　　華　　民　　國　　96　　年　　1 　　月　　18　　日
                                    書記官  林慧芬
附錄本案論罪科刑法條全文
中華民國刑法第169 條（誣告罪）
意圖他人受刑事或懲戒處分，向該管公務員誣告者，處七年以下
有期徒刑。
意圖他人受刑事或懲戒處分，而偽造、變造證據，或使用偽造、
變造之證據者，亦同。
